臺灣宜蘭地方法院民事判決　九十年度簡上字第六一號
　　上　訴　人　華僑商業銀行股份有限公司
　　法定代理人　張鈞
　　　　　　　　　　　　　　送.
　　訴訟代理人　丙○○
　　被　上訴人　甲○○
　　訴訟代理人　乙○○
右當事人間請求給付簽帳卡消費款事件，上訴人對於中華民國九十年八月一日本院宜
蘭簡易庭九十年度宜簡字第五八號第一審判決提起上訴，本院判決如左：
    主      文
上訴駁回。
第二審訴訟費用由上訴人負擔。
    事      實
甲、上訴人方面：
  一、聲明：
    （一）原判決不利於上訴人部分廢棄。
    （二）右廢棄部分，被上訴人應給付上訴人新台幣（下同）二十七萬四千二百五
          十四元（上訴狀誤載為原審請求全額三十二萬六千一百六十九元），及自
          民國八十九年八月一日起至清償日止，按日息萬分之五點四計算之利息，
          並按上開利率加計百分之十之違約金。
    （三）第一、二審訴訟費用由被上訴人負擔。
    （四）上訴人願供擔保請准宣告假執行。
  二、陳述：除與原審判決書所載者相同茲予引用外，補稱：
    （一）原審判決謂上訴人與訴外人皇旗資訊股份有限公司（下稱皇旗公司）所訂
          立之契約條款，因無被上訴人之印文或簽名，故對被上訴人不生效力等語
          ，與事理有違，分述如下：
      １、依據「華僑商業銀行約定條款」第二條：「甲方（即信用卡申請人，皇旗
          公司）聲請所發給之信用卡僅限由各使用人以每人一卡為限分別持用，各
          使用人所使用本信用卡之消費款或預借現金視同甲方所使用，對於甲方應
          繳款項及甲方依本約定條款對乙方所負之一切損害賠償責任（以下合稱「
          債務」），均應由甲方及各使用人與連帶保證人負連帶清償及賠償責任」
          。
      ２、換言之，信用卡申請人皇旗公司既已同意本信用卡約定條款，而向上訴人
          申請商務信用卡持用，則由皇旗公司自行指定該信用授權使用人，雖非需
          要親自簽名於系爭契約書上，然依據該商務卡約定條款內容，亦應與信用
          卡申請人，對於因該信用卡所產生之債務，負連帶清償責任，此係商務信
          用卡性質特殊之處，根據契約自由原則，原審判決不應捨棄系爭契約明示
          之文義而逕採有利於被上訴人之見解。
      ３、本件被上訴人係皇旗公司向上訴人申請信用卡時所指定被授權使用人，得
          持卡於特約商店記帳消費，既如此，則不可謂系爭商務信用卡契約約定條
          款，向被上訴人請求連帶清償信用卡消費款。原審判決固正確判定被上訴
          人應就其親自持卡消費部分，負擔消費借貸返還責任，惟此項返還責任，
          亦指上訴人與被上訴人間成立有信用卡使用契約為前提。按信用卡契約屬
          於委任與消費借貸之混合契約，其交易型態係約定持卡人得向發卡銀行請
          求信用卡核發之後憑卡於特約商店以簽帳方式作為支付消費帳款之工具，
          由發卡銀行代為處理結清該消費款，而於嗣後向持卡人請求償還，是上訴
          人與被上訴人間既有效成立信用卡使用契約，則系爭契約全部約款理應全
          部適用，不應有選擇性適用之情況發生。原審判決以為系爭信用卡使用契
          約為「定型化契約」，其中關於連帶清償責任之部分約款對於被上訴人顯
          然過重等語，該約款應解釋為無效：：。然並非所有之定型化契約都應傾
          向有利於消費者之解釋，尤其本件之被上訴人亦負有連帶債務清償責任時
          ，此時是否仍有消費者保護法之適用於餘地，則已屬有待商榷。尤其當被
          上訴人已親自使用系爭信用卡消費後，原審法院論斷其不應負有連帶債務
          清償責任，設被上訴人於使用信用卡之初，均已經由皇旗公司之告知，謂
          該信用卡之使用與否，均需就全部信用卡產生債務負擔連帶債務清償責任
          者等語，原審法院仍遽為有利於「消費者」之判斷，而不顧系爭契約條款
          之文義完整性，是否對於上訴人太不公平。
    （三）依據系爭商務信用卡約定條款第二條及二十三條之規定，被上訴人應負連
          帶責任。一般商務卡聲請程序是由公司提出聲請，被授權使用人無須親自
          到場，或填寫文件，但核准發卡係以掛號送達被授權使用人收受，須由該
          被授權人親自以電話辦理開卡，一般在申請時就會要求申請公司將約定條
          款內容告知被授權人，發卡時會檢附約定條款一併寄達被授權人，如授權
          人不同意該條款內容，依約定條款第二十三條第二項之規定得於六十天內
          提出異議，本件被上訴人並未提出異議，親自辦理開卡使用，縱信用卡使
          用人於收受時，僅有信用卡，不知約定條款，亦應認負有向發卡銀行聯繫
          瞭解之義務。故原審捨棄契約明文，逕為不利於上訴人之認定，並無依據
          。
    （四）當初寄卡時有隨卡寄上同意書，同意書上有標示有附約定條款，被上訴人
          亦不否認該同意書經其本人簽名，所以應該知悉內容，應依約定條款第二
          條負連帶責任。縱被上訴人（實際上未收受約定條款）在簽收時應該注意
          （同意書所載內容），不能因此免除責任，亦不能因為公司無力清償，就
          將責任都推給公司。
  三、證據：援用原審之立證方法，並補陳民事判決、宣示判決筆錄、領卡同意書、
      商務卡申請書暨約定條款、持卡人基本資料查詢各一件為證。
乙、被上訴人方面：
  一、聲明：
    （一）駁回上訴。
    （二）上訴費用由上訴人負擔。
  二、陳述：
    （一）當初皇旗公司申請時並未告知被上訴人約定條款內容，發卡是寄達公司，
          公司只將信用卡及簽收單轉寄大陸給其收受，並未見到附有約定條款。其
          是皇旗公司之協理，派駐大陸，公司辦卡是便利其應業務交際之需要，該
          款項本應由公司支付，且帳單都寄達公司，其本人都沒有收到，不瞭解付
          款情形。其並非系爭債務之連帶保證人，契約上並無其簽名，原告所提之
          申請書正本無一是其本人所書寫。
    （二）不爭執上訴人所提同意書上其簽名之真正，但當時其在大陸，公司將系爭
          信用卡轉交給其簽收，簽收時並沒有看到有約定條款，其並不知道約定的
          內容。
    （三）被上訴人並非契約當事人，也不知道要負連帶責任。申請書之申請人欄為
          皇旗公司，申請書上僅有皇旗公司之公司章及負責人印章，被上訴人並非
          申請人，亦未在申請書上簽名用印，也沒有授權公司代為申請，且系爭信
          用卡的帳單都是寄給公司。況契約之成立，須以當事人互相意思表示一致
          為要件，且當初上訴人要發卡，依銀行慣例應該要求保證人辦理對保，上
          訴人也沒有如此要求，相同案例，被上訴人之同事在士林、台北等地訴訟
          ，都判決（持卡人）不用負責。
  三、證據：提出民事判決、民事裁定、宣示判決筆錄各一件為證。
    理      由
甲、程序方面：
一、本件原審判決被上訴人應給付上訴人五萬一千九百一十五元，及自八十九年九月
    十五日起至清償日止，按日息萬分之五點四計算之利息，並按上開利率加計百分
    之十之違約金部分，未據被上訴人提起上訴，已告確定。故本件上訴範圍僅限於
    原審判決駁回上訴人請求被上訴人應另給付上訴人二十七萬四千二百五十四元（
    上訴狀誤載為原審請求全額三十二萬六千一百六十九元），及自八十九年九月十
    五日起至清償日止，按日息萬分之五點四計算之利息，並按上開利率加計百分之
    十之違約金部分，合先敘明。
二、按訴狀送達後，原告不得將原訴變更或追加他訴。但擴張或減縮應受判決事項之
    聲明者，不在此限。又於第二審程序中，訴之變更或追加，非經他造同意，不得
    為之。但第二百五十五條第一項第二款至第六款情形，不在此限。前開規定對於
    簡易程序之第一審裁判上訴時準用之。民事訴訟法第二百五十五條第一項第三款
    、第四百四十六條第一項、第四百三十六條之一第三項分別定有明文。查本件上
    訴人於原審起訴時，就本件上訴部分原請求被上訴人應給付二十七萬四千二百五
    十四元二十一萬八千元，及自八十九年八月一日起至清償日止，按日息萬分之五
    點四計算之利息，並按上開利率加計百分之十之違約金。嗣於審理中就利息及違
    約金部分，減縮為「自八十九年九月十五日起至清償日止」，按前揭利率計算之
    之利息及違約金。而於第二審上訴時，復擴張其起訴聲明之利息及違約金起算日
    為「八十九年八月一日起至清償日止」，因屬擴張應受判決之事項，揆諸前開說
    明，於法尚無不合，爰就擴張後之聲明範圍審理之。
乙、實體方面：
一、本件上訴人起訴主張：訴外人皇旗公司前於八十八年十二月一日向上訴人聲請卡
    號0000000000000000、0000000000000000、
    0000000000000000、0000000000000000、0
    000000000000000、0000000000000000、00
    00000000000000、0000000000000000、000
    0000000000000等九張商務信用卡，並授權被上訴人及其他協理職
    級以上等九名公司人員，每人一卡分別持用（被上訴人被授權使用卡號為四五一
    八─七二００─一００五─六三０七號）。依該公司商務卡約定條款第二條：「
    甲方（即信用卡申請人）聲請所發給之信用卡僅限由各使用人以每人一卡為限分
    別持用，各使用人所使用本信用卡之消費款或預借現金視同甲方所使用，對於甲
    方應繳款項及甲方依本約定條款對乙方所負之一切損害賠償責任（以下合稱「債
    務」），均應由甲方及各使用人與連帶保證人負連帶清償及賠償責任」，另第十
    五條第一項約定：「甲方當月應繳款項應於翌月十五日或乙方另行指定之應繳日
    前，存入指定帳戶並授權乙方逕自指定帳戶扣繳或依約定方式自行繳付乙方，如
    遇例假日或國定假日，得順延至次營業日；若逾期未付則甲方應自應結帳日起依
    日息萬分之五‧四支付利息，乙方並得依上述利率之百分之十請求甲方加付違約
    金」。嗣被上訴人業已親自簽收卡號四五一八─七二００─一００五─六三０七
    信用卡開卡使用，並出具同意書予上訴人表示同意遵守隨卡所附上之信用卡約定
    條款。詎皇旗公司授權各使用人依約憑卡消費後，各卡合計應繳付本金二十七萬
    四千二百五十四元（至被上訴人持卡消費之五萬一千九百一十五元部分，已於原
    審確定，不包含在內），皇旗公司未能遵期於八十九年八月一日清償，並應計付
    利息及違約金，被上訴人對於前開款項依約定條款應與皇旗公司負連帶清償責任
    ，為此爰依契約關係請求被上訴人應如數給付本金，及自八十九年八月一日起至
    清償日止，按日息萬分之五點四計算之利息，並按上開利率加計百分之十之違約
    金等語。
二、被上訴人則以：其是皇旗公司之協理，派駐大陸，公司辦卡是便利其應業務交際
    之需要。皇旗公司申請商務卡時，該申請書並無其簽名用印，也沒有經過其授權
    ，其並非契約當事人，系爭約定條款應對其不生效力。且皇旗公司並未告知其約
    定條款內容，授權使用之信用卡及帳單都是寄達公司，雖然上訴人所提出之同意
    書上經其本人簽名，但當初皇旗公司只將信用卡及簽收單（即同意書）轉寄大陸
    給其收受，並未見到附有約定條款，不知道要負連帶責任，且帳單都寄達公司，
    其本人都沒有收到，不瞭解付款情形，其應不用負責等語資為抗辯。
三、查本件上訴人主張：訴外人皇旗公司前向上訴人聲請商務信用卡九張，並授權被
    上訴人及其他協理職級以上等九名公司人員，每人一卡分別使用。依該公司商務
    卡約定條款第二條約定，各使用人使用（該授權）信用卡之消費款或預借現金視
    同皇旗公司所使用，且皇旗公司因前開信用卡應繳款項及所負一切損害賠償責任
    ，均應由該公司及各使用人與連帶保證人負連帶清償及賠償責任。被上訴人業已
    親自簽收其被授權使用之卡號四五一八─七二００─一００五─六三０七信用卡
    ，開卡使用，並出具同意書予上訴人表示同意遵守隨卡所附上之信用卡約定條款
    。詎皇旗公司授權各使用人依約憑卡消費後，未能遵期於八十九年八月一日清償
    各卡合計應付本金二十七萬四千二百五十四元（被上訴人持卡消費之五萬一千九
    百一十五元部分已於原審確定，不包含在內），被上訴人應依約負連帶清償責任
    ，為此提起本訴等情，業據其提出與其所述相符之商務卡申請書暨約定條款、關
    係戶查詢、應收帳務明細查詢、持卡人基本資料查詢及同意書各一件為證。被上
    訴人除以：其未在系爭商務卡申請書簽名用印，且未授權皇旗公司代理，未收到
    亦不知系爭約定條款內容等詞而否認兩造有契約關係存在，及其應負連帶清償責
    任外，對於上訴人其餘主張各節並不爭執。
四、故本件之爭點乃在於：兩造間有無系爭商務卡約定條款之契約關係存在？如有前
    開契約關係存在，被上訴人應否與訴外人皇旗公司就該公司申請前開九張商務卡
    「全部」未清償之信用卡債務負連帶清償責任？茲審酌如下：
（一）查本件上訴人提出之系爭商務卡申請書背頁（為契約內容一部）之商務卡約定
      條款第二條雖載明：「甲方（即信用卡申請人）聲請所發給之信用卡僅限由各
      使用人以每人一卡為限分別持用，各使用人所使用本信用卡之消費款或預借現
      金視同甲方所使用，對於甲方應繳款項及甲方依本約定條款對乙方所負之一切
      損害賠償責任（以下合稱「債務」），均應由甲方及各使用人與連帶保證人負
      連帶清償及賠償責任」等約定，然該等商務卡係以訴外人皇旗公司為申請人，
      申請人處僅有該公司暨負責人簽名及印章，至被上訴人及其他協理職稱以上等
      九名公司人員僅經皇旗公司填載為「被授權使用人」，然渠等均未在該申請書
      上簽名或蓋章等情，乃為兩造所不爭執，是依債權契約相對性原則，受申請書
      暨背頁約定條款拘束者，原僅限於皇旗公司以及上訴人。然查，上訴人核准發
      卡，並將皇旗公司聲請之卡號四五一八─七二００─一００五─六三０七信用
      卡送達予授權使用人即被上訴人時，已將系爭商務卡約定條款及同意書（內載
      「茲收到華僑商業銀行所發信用卡及信用卡約定條款卡號：：共壹張無誤；本
      人並同意申請華僑商業銀行信用卡，且恪守貴行隨卡所附上之信用卡約定條款
      ，此致華僑商業銀行」等文字）隨卡寄予皇旗公司轉交付被上訴人簽收，嗣被
      上訴人亦在該同意書上親自簽名等情，有上訴人提出之同意書一件在卷可按，
      且被上訴人亦自認該簽名之真正，雖其辯稱：皇旗公司只將信用卡及簽收單轉
      寄大陸給其收受，並未見到附有約定條款云云，然未能舉證以實其說，自難資
      採信。則上訴人隨卡寄送同意書（亦即上訴人已就系爭約定條款內容對被上訴
      人提出要約），被上訴人嗣後亦在該同意書上簽名表示「同意遵守系爭信用卡
      約定條款」之意，交予上訴人收執（亦即對前開要約為承諾），自應認兩造間
      已就系爭約定條款之內容達成合意，而成立契約關係。故上訴人主張兩造間有
      契約關係存在，應堪採信。
（二）按「數人負同一債務，明示對於債權人各負全部給付之責任者，為連帶債務。
      如無明示時，連帶債務之成立，以法律有規定者為限」，民法第二百七十二條
      定有明文。查系爭約定條款第二條固「明文約定」各商務卡被授權使用人應與
      申請人即皇旗公司，就皇旗公司（該申請書申請之商務信用卡）應繳款項及依
      該約定條款所負之一切損害賠償責任，對上訴人負連帶清償及賠償責任，已見
      前述。然查：
  １、按「依照當事人一方預定用於同類契約之條款而訂定之契約，為左列各款之約
      定，按其情形顯失公平者，該部分約定無效：一免除或減輕預定契約條款之當
      事人之責任者。二加重他方當事人之責任者。三使他方當事人拋棄權利或限制
      其行使權利者。四其他於他方當事人有重大不利益者。」，民法第二百四十七
      條之一亦定有明文。而按契約是否符合誠信原則，應視其是否違背任意法規之
      基本規範意義，或其對相對人權利之限制、自己義務之減輕及是否危害契約之
      主要目的而判斷之；又所謂定型化契約之主要特徵有二：(1)契約條款由一方當
      事人單方面所訂立；(2)其目的在於以此條款與多數相對人締結契約。是若一方
      當事人為與特定相對人訂立契約，至使用坊間格式契約，或預先所擬定契約條
      款，均非屬於所謂之定型化契約條款。
  ２、經查，本件依上訴人所提商務卡約定條款之內容及印製型式，足堪認定該約定
      條款乃係上訴人為與不特定多數人訂立契約，而單方預先擬定之定型化契約無
      誤。訴外人皇旗公司依此定型化契約而向上訴人聲請九張商務信用卡，授權被
      上訴人及其他協理職級以上之公司人員各別使用，除皇旗公司在申請人處簽名
      蓋用該公司暨負責人印章外，被授權使用人均未在該申請書上簽名或蓋章，故
      被授權使用人在皇旗公司提出申請之階段，與上訴人並無接觸，無從瞭解皇旗
      公司於「同一件申請書」共申請「幾張」商務信用卡及各別信用卡之「授權額
      度」。嗣上訴人核准發卡時雖將系爭約定條款及同意書，隨卡寄予皇旗公司轉
      交付被授權使用之被上訴人簽收，使被上訴人得以知悉該定型化契約即約定條
      款之內容，而有表示同意與否之機會。然被上訴人仍無從單純由上開文件，瞭
      解除自己以外，皇旗公司在「同一件申請書」共申請「幾張」商務信用卡及各
      別信用卡之「授權額度」，且各該信用卡帳單又係僅寄達予皇旗公司，故被上
      訴人無從知悉「自己以外」之其他被授權使用人之持卡及刷卡消費情況，自無
      從就其因該商務卡而須與皇旗公司負連帶清償之責任多寡，為正確、理性之風
      險評估和判斷（即是否同意各該約定條款之全部內容）。況上訴人又係以隨卡
      檢附約定條款和同意書之方式向被上訴人為要約，已見前述，被上訴人就各該
      約定條款內容，並無與上訴人為逐條磋商、充分瞭解之機會。
  ３、因此，本件上訴人以預先擬定之定型化契約即約定條款第二條，使皇旗公司以
      「同一件申請書」申請之「九張」商務信用卡之各被授權使用人，除自己被授
      權持卡消費款應與皇旗公司負連帶清償責任，並進而就非自己消費且無從知悉
      之「其他被授權持卡人消費款」與皇旗公司、其他被授權持卡人均負連帶清償
      責任。該定型化契約條款，就後述情形，顯加重被上訴人之責任，而對被上訴
      人有重大不利益，揆諸前揭民法第二百四十七條之一之規定，應認該條款就「
      對於甲方（即皇旗公司）應繳款項及甲方依本約定條款對乙方（即上訴人）所
      負之一切損害賠償責任（以下合稱「債務」），均應由甲方及『各』（即九張
      信用卡）使用人與連帶保證人負連帶清償及賠償責任」之約定，除其中「對於
      甲方（即皇旗公司）應繳款項及甲方依本約定條款對乙方（即上訴人）所負之
      一切損害賠償責任（以下合稱「債務」），均應由甲方及『該張信用卡』使用
      人與連帶保證人負連帶清償及賠償責任」之該部分約定為有效外，其餘部分（
      被上訴人須對於「其他被授權持卡人消費款」與皇旗公司及其他被授權持卡人
      負連帶清償責任）之約定均屬無效。
五、綜上所述，本件上訴人依前開無效之契約條款約定，請求除經原審判決確定部分
    外，被上訴人應再給付上訴人二十七萬四千二百五十四元，及自民國八十九年八
    月一日起至清償日止，按日息萬分之五點四計算之利息，並按上開利率加計百分
    之十之違約金，即屬無據，原審駁回上訴人此部分之請求，核屬正確，應予維持
    ，上訴人上訴意旨仍執陳詞，指摘原判決不當，求予廢棄，為無理由，應予駁回
    。
六、據上論結，本件上訴為無理由，依民事訴訟法第四百三十六條之一第三項、第四
    百四十九條第一項、第七十八條，判決如主文。
中　　　華　　　民　　　國　　九十一　　年　　　六　　　月　  　十　  　日
                            臺灣宜蘭地方法院民事庭
~B審判長法官　楊麗秋
~B法　　　官　林俊廷
~B法　　　官　林翠華
右正本證明與原本無異。
本判決不得上訴。
中　　　華　　　民　　　國　　九十一　　年　　　六　　　月　　十七　　　日
~B法院書記官　沈峰巨
